【裁判字號】    99,交聲,288
【裁判日期】    990430
【裁判案由】    違反道路交通管理處罰條例聲明異議
【裁判全文】
臺灣桃園地方法院刑事交通事件裁定     99年度交聲字第288號
原處分機關  交通部公路總局新竹區監理所桃園監理站
異  議  人
即受處分人  甲○○
上列異議人即受處分人因違反道路交通管理處罰條例案件，對於
交通部公路總局新竹區監理所桃園監理站民國99年2 月24日桃監
裁罰字第裁52-DB0000000號違反道路交通管理事件裁決書所為之
處分（原舉發通知單案號：桃園縣政府警察局桃警局交字第DB00
00000 號）聲明異議，本院裁定如下：
    主    文
原處分關於駕駛汽車經測試檢定酒精濃度超過規定標準部分撤銷
。
甲○○汽車駕駛人，駕駛汽車經測試檢定酒精濃度超過規定標準
，處罰鍰新臺幣參萬元，並於一年內不得考領普通重型機車駕駛
執照，另施以道路交通安全講習。
    理    由
一、聲明異議意旨略以：異議人即受處分人（下稱異議人）甲○
    ○於民國99年2 月10日下午10時40分許，駕駛車牌號碼KEO-
    470 號重型機車，行經桃園縣蘆竹鄉○○路與南祥路口，因
    酒醉駕車為警查獲，經監理站裁處新臺幣（下同）30,000元
    ，吊扣駕駛執照12個月，並參加道路交通安全講習。因監理
    站吊扣異議人之聯結車駕駛執照，該駕駛執照是異議人賴以
    維生的重要證件，爰聲明異議，請求撤銷吊扣職業大客車駕
    駛執照之處分等語。
二、原處分意旨略以：異議人於上揭時間，駕駛車牌號碼KEO-47
    0 號重型機車，行經桃園縣蘆竹鄉○○○路口，為桃園縣政
    府警察局蘆竹分局南崁派出所警員舉發「駕駛重型機車，酒
    後駕車，經儀器測得0.52mg/l超過標準值0.25mg/l」之違反
    道路交通管理事件而當場掣單舉發，此有桃園縣政府警察局
    桃警局交字第DB0000000 號舉發違反道路交通管理事件通知
    單（下稱舉發通知單）在卷可稽。嗣原處分機關據以裁決，
    以異議人違反同條例第35條第1 項1 款之規定裁處罰鍰30,0
    00元，吊扣駕駛執照12個月，施以道安講習（另異議人領有
    聯結車駕駛執照駕駛重型機器腳踏車，違反道路交通管理處
    罰條例第22條第1 項第4 款規定，未據異議人聲明異議，業
    經確定），此亦有交通部公路總局新竹區監理所桃園監理站
    桃監裁罰字第裁52-DB0000000號違反道路交通管理事件裁決
    書（下稱裁決書）附卷可據。
三、按汽車駕駛人，駕駛汽車經測試檢定酒精濃度超過規定標準
    者，處新臺幣1 萬5 千元以上6 萬元以下罰鍰，並當場移置
    保管該汽車及吊扣其駕駛執照1 年；又汽車駕駛人，有第35
    條第1 項規定之情形者，應接受道路交通安全講習，道路交
    通管理處罰條例第35條第1 項第1 款、第24條第1 項第2 款
    分別定有明文。復按汽車駕駛人飲用酒類或其他類似物後其
    吐氣所含酒精濃度超過每公升0.25毫克或血液中酒精濃度超
    過百分之0.05以上者，不得駕車，道路交通安全規則第114
    條第2 款亦有明訂。又汽車駕駛人違反本條例規定，應受吊
    扣駕駛執照處分，於汽車駕駛人係無駕駛執照駕車者，在所
    規定最長吊扣期間內，不得考領駕駛執照，道路交通管理處
    罰條例第67條第6 項亦定有明文。
四、經查：
  (一)本件異議人於上揭時地，駕駛前揭重型機車，經警盤查而施
    予酒測，經酒精濃度之測試檢定結果測得酒精呼氣測試值每
    公升0.52毫克，而超過規定標準之違規行為，為警當場掣單
    舉發等情，有桃園縣政府警察局桃警局交字第DB0000000 號
    舉發通知單、交通部公路總局新竹區監理所桃園監理站99年
    2 月24日桃監裁罰字第裁52-DB0000000號裁決書在卷可稽。
    異議人對前開違規事實是認明確，並僅對於原處分關於吊扣
    駕駛執照部分表示不服，此亦有異議人99年2 月2 日聲明異
    議狀及本院99年3 月31日訊問筆錄附卷可佐（異議人前開違
    規行為，經原處分機關上述裁決書所處罰者，包含汽車駕駛
    人酒精濃度超過規定標準、領有聯結車駕駛執照駕駛重型機
    器腳踏車，而分別違反道路交通管理處罰條例第35條第1 項
    第1 款、第24條第1 項第2 款；第22條第1 項第4 款規定，
    異議人僅就酒精濃度超過規定標準違規行為之部分聲明異議
    ，另部分即已確定）。再者，異議人前曾分別於85年12月31
    日、89年9 月18日、90年1 月8 日領取普通小型車、普通大
    客車、職業大客車之駕駛執照，惟另於91年1 月22日領有職
    業聯結車駕駛執照；未曾領取普通、大型重型機車之駕駛執
    照，是原處分機關所吊扣者，乃異議人所持有之職業聯結車
    駕駛執照乙節，此有原處分機關裁決書、移送書，及隨函檢
    送之桃園監理站汽車駕駛人螢幕列印、汽車駕駛人經歷證明
    書、機車駕駛人螢幕列印等資料自明。是異議人當時係以職
    業聯結車駕駛執照，於飲酒後已超過酒精濃度規定標準值，
    仍駕駛前揭重型機車違規之事實，足堪認定。
  (二)然按汽車駕駛執照為駕駛汽車之許可憑證，由駕駛人向公路
    監理機關申請登記，考驗及格後發給之。汽車駕駛人經考驗
    及格，未領取駕駛執照前，不得駕駛汽車，道路交通安全規
    則第50條第1 項已有明文。未持有汽車駕駛執照而駕駛汽車
    者，應依道路交通管理處罰條例第21條第1 項第1 款、第2
    款、第9 款、第2 項之規定為處罰。依道路交通安全規則第
    53條、第61條、第61條之1 規定，我國汽車駕駛執照，係依
    汽車類、機器腳踏車類，先分為汽車駕駛執照、機器腳踏車
    駕駛執照兩種類型。繼而依汽車及機器腳踏車之各該級類，
    前者分為小型車、大貨車、大客車及聯結車駕駛執照；後者
    分為大型機車、普通重型機車及輕型機車駕駛執照。汽車駕
    駛執照依自用駕駛及職業駕駛，可分為普通與職業駕駛執照
    。持有汽車駕駛執照雖得騎乘輕型機器腳踏車，然汽車駕駛
    執照與機器腳踏車駕駛執照間無法通用。申言之，領有小型
    車、大貨車、大客車及聯結車駕駛執照，而未領有大型或普
    通重型機車者，僅得騎乘輕型機器腳踏車，倘騎乘大型或普
    通重型機車，則屬無照駕駛。反之，領有大型或普通重型機
    車駕駛執照，而未領有小型車、大貨車、大客車或聯結車駕
    駛執照，如駕駛各該型級汽車，亦屬無照駕駛，均應依道路
    交通管理處罰條例第21條第1 項第1 款、第2 款、第9 款規
    定處罰。再者，持有汽車駕駛執照或機器腳踏車駕駛執照，
    係高級車種駕駛執照者，可駕駛該級車類以下之同類車類，
    倘取得更高一級車類之駕駛資格時，應由監理機關換發該駕
    駛高一級類之駕駛執照。再者，汽車與機器腳踏車分屬不同
    類車輛，就同一駕駛人而言，監理機關可同時核發汽車駕駛
    執照與機器腳踏車駕駛執照。而依道路交通安全規則第53條
    、第61條及第61條之1 等規定，僅核發駕駛或騎乘之最高級
    汽車駕駛執照或機器腳踏車駕駛執照，作為駕駛汽車或騎乘
    機車之證明文件，並未核發駕駛或騎乘之最高級以下之各低
    級汽車駕駛執照或機器腳踏車駕駛執照。駕駛執照係監理機
    關所核發，表彰可駕駛何類級汽車或機器腳踏車之許可資格
    文件，具有行政處分之性質，監理機關依法得就駕駛執照附
    以限制條件，以限制其許可之範圍。職是，監理機關得於駕
    駛人所持用之高級車類駕駛執照，依法限制駕駛人持用該駕
    駛執照所駕駛之車種資格。
  (三)又按汽車駕駛人，因違反本條例及道路交通安全規則之規定
    ，受吊銷駕駛執照處分時，吊銷其持有各級車類之駕駛執照
    ，94年12月14日修正公布，嗣於95年3 月1 日施行之道路交
    通管理處罰條例第68條定有明文。就修正過程與修正條文以
    觀，修正前規定汽車駕駛人因違反本條例及道路交通安全規
    則，受吊扣或吊銷駕駛執照處分時，受吊扣或吊銷其持有各
    級車類之駕駛執照。致將違法或違規駕駛人所持有各級車類
    之駕駛執照一併吊扣或吊銷，失之過酷，對於人民工作與生
    活影響過鉅，有違比例原則。經立法院與交通部協商後，乃
    將其中「受吊扣處分者，吊扣其持有各級車類之駕駛執照」
    部分之規定刪除。準此，駕駛人違反道路交通管理處罰條例
    第35 條 第1 項第1 款之規定而受吊扣駕駛執照處分時，依
    修正後同法第68條規定與修正意旨，僅得吊扣違規或違法當
    時駕駛車類之駕駛執照。再者，酒醉駕車行為係製造法所不
    容許之風險，以風險製造之立場觀之，雖不因駕駛車輛種類
    之不同，而有所差別。然自風險實現之觀點而言，酒醉駕駛
    車類之不同，其對於交通安全衍生之實害結果亦有所差異，
    如駕駛人駕駛低一級之車類違反本條例之規定時，不論其所
    造成之實害結果，而一律吊扣駕駛人所持有之各類駕照，顯
    有違反相同事件相同處理，不同事件不同處理之平等原則（
    參照本院暨所屬法院97年法律座談會刑事類提案第40號討論
    暨審查意見）。職是，道路交通管理處罰條例第68條僅規定
    ，吊銷駕照處分效力與執行方式，並未規定吊扣駕照之執行
    ，是交通監理機關對於受處分人有違反道路交通管理處罰條
    例之情形，而應受吊扣駕駛執照處分者，僅得吊扣受處分人
    違規或違法當時所駕駛車類之駕駛執照，不得再吊扣受處分
    人持有之其他各類車輛駕駛執照。
  (四)另以道路交通管理處罰條例第35條第1 項所指之吊扣駕駛執
    照，應依據違規人於查獲酒後駕車時，當時持有何類級之駕
    駛執照、駕駛何級類之汽車或機器腳踏車之事實而定。詳言
    之，違規人持用高級車類駕駛執照於酒後無照駕駛低級車種
    ，其違反同條例第21條、第35條第1 項規定之違規行為，除
    應依同條例第35條、第21條規定處以罰鍰、施以道路交通安
    全講習外，就酒後駕車之吊扣駕駛執照處罰部分，因駕駛人
    並未持有該低級車種之駕駛執照供吊扣，依道路交通管理處
    罰條例第67條第6 項之規定，汽車駕駛人違反本條例規定，
    應受吊扣駕駛執照處分，於汽車駕駛人係無駕駛執照駕車者
    ，在所規定最長吊扣期間內，不得考領駕駛執照。是主管機
    關就吊扣駕駛執照之處罰，應裁處禁止違規者於規定之最長
    吊扣期間內考領駕照。
  (五)本件異議人於本件違規時，依卷附監理機關之異議人汽車、
    機車駕照基本資料，其未持有普通重型機器腳踏車駕駛執照
    ，僅持有職業聯結車駕駛執照，業如前述。依道路交通管理
    處罰條例第22條第1 項第4 款規定不得騎乘重型機器腳踏車
    。是以本件異議人之違規行為有二：1.騎乘普通重型機器腳
    踏車而有呼氣酒精濃度超過規定標準；2.無照駕駛之行為（
    異議人未就上開2.之違規部分聲明異議，此部分業經確定，
    一如前述）。從而異議人確實有前開「酒精濃度超過規定標
    準」之違規事實，則異議人依法應受之處分乃限制其駕駛重
    型機車之權利，依上揭說明，本應由主管機關利用電腦資料
    處理或在職業聯結車駕照註記或其他方式，吊扣異議人普通
    重型機車之駕駛執照，且原處分機關裁處異議人「吊扣駕駛
    執照12個月」部分，乃指吊扣異議人之「職業聯結車駕駛執
    照」，此有前開裁決書及汽車駕駛人經歷證明書等資料在卷
    可稽，惟異議人持用職業聯結車駕駛執照於酒後無照駕駛普
    通重型機車，且異議人並未領取重型機車駕駛執照，亦有前
    述機車駕駛人螢幕列印資料可佐，是異議人並未持有重型機
    車駕照供吊扣，揆諸上開規定，對該吊扣駕駛執照之處罰，
    應裁處以禁止其在該規定最長吊扣期間內考領駕照。原處分
    未審酌及此，仍對異議人裁處吊扣職業聯結車駕照之處分，
    於法即有未合，應予撤銷。
  (六)至於本件異議人於上開時地，因未持有普通重型機車駕駛執
    照而酒後騎乘普通重型機器腳踏車之無照駕駛之違規事實部
    分，於員警攔停舉發當時並同時就其無照駕駛部分併為舉發
    ，此部分因異議人並未聲明異議，本院無從審酌，一併敘明
    。
五、綜上所述，異議人確有在上開時、地，因違反酒後持職業聯
    結車駕駛執照駕駛重型機車，經測試呼氣中酒精濃度超過規
    定標準之違規行為，則異議人依法應受之處分乃限制其駕駛
    重型機車之權利，原處分未審酌及此，逕予裁處罰鍰30,000
    元、吊扣駕駛執照12個月，並施以道路交通安全講習，與道
    路交通管理處罰條例第35條第1 項第1 款、第68條等規定不
    合，即有違誤。因聲明異議程序，屬司法救濟途徑之一，應
    由法院審查異議人所涉之違規事實是否成立、原處分所適用
    之法條是否正確及裁罰是否適當等事項。準此，法院負有司
    法審查之作用，對原處分失當時，應自為處分。是依本件而
    言，就罰鍰、吊照及安全講習等處罰效果，自應一併重新諭
    知（參照本院暨所屬法院98年度法律座談會刑事類提案第20
    、23號）。是以，本件異議人雖未就原處分關於罰鍰、接受
    道路交通安全講習部分聲明異議，然本件係單一之交通違規
    行為，罰鍰處分、吊扣駕駛執照及應接受道路交通安全講習
    部分無從區分。從而，本院自應將原處分關於上開裁決書舉
    發違規事實欄一部分撤銷，自為裁罰如主文第2 項所示，以
    期適法。
據上論斷，依道路交通管理處罰條例第87條第2 項、道路交通案
件處理辦法第20條前段，裁定如主文。
中    華    民    國    99    年    4     月    30    日
                    交通法庭    法  官  呂美玲
以上正本證明與原本無異。
如不服本裁定，應於裁定送達後5 日內向本院提出抗告狀。
                                書記官  李玉華
中    華    民    國    99    年    5     月    4     日

司法院資訊處製作；財團法人民間司法改革基金會備份。
